【裁判字號】    99,苗簡,197
【裁判日期】    990930
【裁判案由】    分割共有物
【裁判全文】
臺灣苗栗地方法院民事簡易判決         99年度苗簡字第197號
原      告  子○○
被      告  丁○○
            己○○
            戊○○
兼上三  人
訴訟代理人  丙○○
被      告  壬○
            癸○○
上二人共同
訴訟代理人  庚○○
被      告  乙○○
                        5巷2弄2號5樓
            辛○○
                        段68巷26號2樓
            甲○○
                        3巷38之2號
上列當事人間請求分割共有物事件，本院於民國99年9 月21日言
詞辯論終結，判決如下：
    主  文
兩造共有坐落苗栗縣通霄鎮○○段四二０、二六二、一一二四、
一一一九地號土地依下列方法分割：如附圖所示編號A 部分面積
五四二點四一平方公尺、編號A1部分面積九六點八平方公尺、編
號A2部分面積四八點四平方公尺、編號A3部分面積四八點四平方
公尺，合計面積七三六點０一平方公尺土地分歸被告丁○○、己○○、戊○○、丙○○按應有部分各四分之一之比例維持共有；
如附圖所示編號B 部分面積五九五點五平方公尺及編號B-1 部分
面積八七六點五平方公尺，合計面積一四七二平方公尺土地分歸
原告所有；如附圖所示編號C 部分面積四三四點六九平方公尺、
編號C1部分面積四九七點０八平方公尺、編號C2部分面積五四０
點二三平方公尺，合計面積一四七二平方公尺土地分歸被告壬○
、乙○○、辛○○、甲○○、癸○○按應有部分十二分之三、十
二分之三、十二分之二、十二分之二、十二分之二之比例維持共
有；編號D 部分面積四０三點八平方公尺土地分歸兩造按如附表
所示應有部分之比例維持共有。
訴訟費用由兩造依如附表所示比例負擔。
    事實及理由
一、被告辛○○、甲○○經合法通知，未於最後言詞辯論期日到
    場，核均無民事訴訟法第386 條所列各款情形，爰依原告之
    聲請，由其一造辯論而為判決。
二、原告起訴主張：坐落苗栗縣通霄鎮鎮○○段420 （地目田、
    面積540.23平方公尺）、262 （地目田、面積876.5 平方公
    尺）、1124（地目田、面積497.08平方公尺）、1119（地目
    田、面積2,170 平方公尺）地號等4 筆土地（以下簡稱系爭
    420 、262 、1124、1119地號土地）為兩造所共有，原告之
    應有部分均為5 分之2 ，被告壬○及乙○○之應有部分均各
    為10分之1 ，被告辛○○、甲○○及癸○○之應有部分均各
    為15分之1 ，被告丙○○、戊○○、己○○及丁○○之應有
    部分均各為20分之1 。兩造就系爭土地並無不分割之特約，
    系爭土地亦無不能分割之情形，因共有人間無法達成協議分
    割，爰依民法第823 條第1 項、第824 條第2 項規定訴請准
    予裁判分割，依如附圖所示分割方式予以分割等語。並聲明
    ：如主文第1 項所示。
三、被告方面：
  (一)被告丁○○、己○○、戊○○、丙○○及乙○○則以：同意
    原告所述依如附圖所示分割方式予以分割，惟希望所有費用
    由原告負擔等語。
  (二)被告癸○○、壬○則以：不同意原告分割等語置辯。並聲明
    ：原告之訴駁回。
  (三)被告辛○○、甲○○則均未於言詞辯論期日到場，亦未提出
    書狀作何聲明或陳述。
四、本件系爭420 、262 、1124、1119地號土地，為兩造所共有
    ，原告之應有部分均為5 分之2 ，被告壬○及乙○○之應有
    部分均各為10分之1 ，被告辛○○、甲○○及癸○○之應有
    部分均各為15分之1 ，被告丙○○、戊○○、己○○及丁○○之應有部分均各為20分之1。 兩造就系爭土地未為協議分
    割，亦無不分割之特約，系爭土地又無不能分割之情形等情
    ，為兩造所不爭執，並有土地登記謄本、地籍圖謄本（詳卷
    第9 至21頁）附卷可憑，自堪信為真實。
五、按各共有人得隨時請求分割共有物，但因物之使用目的不能
    分割或契約定有不分割之期限者，不在此限；又共有物分割
    之方法，不能協議決定者，法院得因任何共有人之聲請，命
    為分配，民法第823 條第1 項、第824 條第2 項分別定有明
    文。次按每宗耕地分割後每人所有面積未達0.25公頃者，不
    得分割。但有下列情形之一者，不在此限：四、本條例中華
    民國89年1 月4 日修正施行前之共有耕地，得分割為單獨所
    有，89年1 月26日總統華總( 一) 義字第8900017370號令
    修正公布施行之農業發展條例第16條但書第4 款定有明文。
    經查，系爭土地雖均為農牧用地，惟兩造係於前開農業發展
    條例修正施行前即分別因贈與、繼承、分割繼承而共有，則
    揆諸前開說明，自得分割為單獨所有。從而，原告依民法第
    824 條第2 項規定，訴請以判決分割系爭土地，於法即無不
    合，應予准許。
六、再按共有人相同之數不動產，除法令另有規定外，共有人得
    請求合併分割，民法第824 條第5 項定有明文。又裁判上如
    何定共有物分割之方法，除應斟酌當事人之聲明、共有物之
    性質、共有人之意願、利害關係、經濟效用及全體共有人之
    利益等公平決之外，並不受任何共有人主張之拘束，法院為
    顧及全體共有人所得利用之價值等情形，本有自由裁量之權
    ，此有最高法院82年度台上字第1990號裁判意旨可資參照。
    查系爭1119地號土地西側臨路部分現種植南瓜，為原告所種
    ，往東側現有原告種植水稻，最東側部分現未種植任何作物
    ；系爭1124地號土地東鄰鐵道，現未種植任何作物；系爭
    262 地號土地現為原告種植水稻；系爭420 地號土地現未種
    植任何作物，據原告稱為被告壬○、乙○○、辛○○、甲○○及癸○○分管，如卷第23頁分割示意圖所示編號C2、C3部
    分亦為上開被告所分管使用；另系爭262 、420 地號土地分
    別位於現有10米道路之東西側，均緊鄰道路等情，業經本院
    履勘現場屬實，製有勘驗筆錄、照片（詳卷第52 至58 頁）
    附卷可稽，並經本院囑託苗栗縣通霄地政事務所派員鑑測，
    製有如附圖所示之土地複丈成果圖（詳卷第86頁）在卷可按
    。本院審酌系爭119 、262 地號土地現由原告占有種植南瓜
    及水稻位置，系爭420 地號土地及如卷第23頁分割示意圖所
    示編號C2、C3部分（即如附圖所示編號C1、C 部分）為被告
    壬○、乙○○、辛○○、甲○○及癸○○分管使用；且系爭
    1119地號土地以預留道路方式加以分割，各共有人分得之土
    地均地形方正整齊且均面鄰通路，於土地經濟效益以及全體
    共有人之利益均為有利，被告丁○○、己○○、戊○○、丙○○及乙○○亦均陳明願依原告所提分割方案予以分割等情
    ，爰依附圖所示分割方法予以分割，並判決如主文第1 項所
    示。
七、末按因共有物分割、經界或其他性質上類似之事件涉訟，由
    敗訴當事人負擔訴訟費用顯失公平者，法院得酌量情形，命
    勝訴之當事人負擔其一部，民事訴訟法第80條之1 定有明文
    。本件既係因共有物分割涉訟，核其性質，兩造本可互換地
    位，則原告提起本訴雖依法有據，然被告之應訴又係法律規
    定所不得不然，是本院認應由兩造依如附表所示應有部分之
    比例，平均分擔訴訟費用較為允洽，爰依職權判決如主文第
    2 項所示。
八、訴訟費用負擔之依據：民事訴訟法第80條之1 。
中    華    民    國    99    年    9     月    30    日
              苗栗簡易庭法  官  王萬金
以上正本係照原本作成。
如對本判決上訴，須於判決送達後20日內向本院提出上訴狀。
如委任律師提起上訴者，應一併繳納上訴審裁判費。
                        書記官  劉麗美
中    華    民    國    99    年    9     月    30    日
附表：
┌─┬──────────┬─────────┐
│編│當事人姓名          │ 訴訟費用負擔比例 │
│號│                    │（即應有部分比例）│
├─┼──────────┼─────────┤
│1.│原告子○○          │5 分之2           │
├─┼──────────┼─────────┤
│2.│被告丙○○          │20分之1           │
├─┼──────────┼─────────┤
│3.│被告戊○○          │20分之1           │
├─┼──────────┼─────────┤
│4.│被告己○○          │20分之1           │
├─┼──────────┼─────────┤
│5.│被告丁○○          │20分之1           │
├─┼──────────┼─────────┤
│6.│被告壬○            │10分之1           │
├─┼──────────┼─────────┤
│7.│被告乙○○          │10分之1           │
├─┼──────────┼─────────┤
│8.│被告辛○○          │15分之1           │
├─┼──────────┼─────────┤
│9.│被告甲○○          │15分之1           │
├─┼──────────┼─────────┤
│10.│被告癸○○          │15分之1           │
└─┴──────────┴─────────┘

司法院資訊處製作；財團法人民間司法改革基金會備份。
